臺灣高等法院民事判決　　　　　　　　　99年度上字第1000號
上　訴　人　劉明麗
訴訟代理人　李宗瀚律師
　　　　　　溫藝玲律師
被上訴人　　富邦人壽保險股份有限公司（原安泰人壽保險股份
　　　　　　有限公司）
法定代理人　蔡明興
訴訟代理人　黃宗正律師
上列當事人間損害賠償事件，上訴人對中華民國99年7月23日臺
灣臺北地方法院97年度訴字第2512號第一審判決提起上訴，本院
於100年2月15日言詞辯論終結，判決如下：
    主      文
原判決關於駁回上訴人後開第二項之訴部分，暨訴訟費用之裁判
均廢棄。
確認上訴人與被上訴人間就附表一所示之消費借貸關係不存在。
上訴人其餘上訴駁回。
第一、二審訴訟費用由被上訴人負擔十分之一，餘由上訴人負擔
。
    事實及理由
一、本件上訴人主張：
  (一)劉玟慧（已死亡）為上訴人之姐，原任職於被上訴人公司，
    擔任保險業務之招攬工作。其自民國87年起，陸續向上訴人
    表示需要業績，希望上訴人投保被上訴人公司之保險，上訴
    人為幫助劉玟慧順利工作，遂聽從其建議分別以配偶李坤松
    、子女李柏逸、李怡璇為被保險人投保被上訴人公司之保險
    ，共計有9張保單。嗣後劉玟慧甚至將上訴人於79年間透過
    其他保險業務員投保之保險，亦變更服務人員為劉玟慧，是
    以上訴人於被上訴人公司投保之前述10張保單（詳如附表二
    所示），服務人員均為劉玟慧。嗣因上訴人欲遷移至台中居
    住，劉玟慧即以領取上訴人子女之生存保險金或紅利較為方
    便為由，要求上訴人提供銀行帳戶供其使用，上訴人不疑有
    他，遂將中國信託商業銀行、帳號為000-000-00-00000-000
    號、戶名為上訴人之銀行存摺及金融卡交予劉玟慧。詎上訴
    人於94年底要求劉玟慧將前開帳戶存摺及金融卡等文件交回
    後，始赫然發現劉玟慧竟連續冒用上訴人之名義，偽造如附
    表二所示保單之質押借據申請書，持向被上訴人辦理保單質
    押，借款達百餘次，而被上訴人公司未予詳查，竟逕依劉玟
    慧之申請即將保單質押借款，陸續將借得金額共計新台幣（
    下同）136萬4,8 20元匯入前述上訴人之銀行帳戶，再由劉
    玟慧將之提領花用，造成如附表二所示保單之價值大減，且
    上訴人尚需負擔高額保單質押借款之本金及利息。
  (二)被上訴人雖辯稱劉玟慧所為保單貸款行為係經上訴人口頭授
    意云云，惟劉玟慧於刑事偵查、警詢及民事答辯狀時，就此
    問題所為之供述充滿自相矛盾與不合常理情形；且臺灣臺北
    地方法院檢察署（下稱臺北地檢署）95年度偵字第5497號起
    訴書已認定：「…劉玟慧竟基於偽造文書及意圖為自己不法
    所有之概括犯意，連續多次於附表所示之時間，冒用如附表
    所示之要保人、被保險人名義，偽造保單編號…等三張保單
    之保單質押借據申請書，持向安泰人壽公司辦理保單質借…
    」等事實，足見上訴人從未同意或授權劉玟慧向被上訴人辦
    理保單質借。再者，劉玟慧自90年3月至93年8月間，即密集
    變更上訴人及李坤松、李怡璇、李柏逸等人之住址高達22次
    ，劉玟慧如非為掩蓋其未經上訴人同意即擅自向被上訴人辦
    理保單質借之不法事實，以避免上訴人知悉，何須如此頻繁
    地變更上訴人等被保險人之聯絡地址。且如附表二所示保單
    每年應繳納之保費約為45萬元，而劉玟慧不僅經濟狀況不佳
    、經常對外舉債（合計共積欠各信用卡發卡銀行356萬2,000
    元），更曾多次向上訴人借款未還，實無可能先後為上訴人
    繳納保費共200餘萬元。反觀上訴人則為數間公司之負責人
    ，上訴人自身之經濟能力即足以支付如附表二所示保單之保
    費，實無須藉由保單質借之方式繳納保費，更遑論上訴人深
    知劉玟慧之經濟狀況不佳，如上訴人與劉玟慧間確有授權保
    單質借之約定，上訴人豈非須甘冒劉玟慧日後無力繳納保費
    之風險，而自行負擔此高額債務？故依一般經驗法則，上訴
    人自不可能為給劉玟慧作業績，而同意劉玟慧向被上訴人辦
    理保單質借。況倘劉玟慧係因為上訴人繳納保費之故，而向
    被上訴人辦理保單質借，則劉玟慧理應於每次保費繳納之際
    ，向被上訴人質借相同或相當之金額為是，然劉玟慧每次向
    被上訴人辦理保單質借之時期既不固定，且每次借款之金額
    亦不相同，應認被上訴人上開所辯，顯與常情有違而屬臨訟
    卸責之詞，兩造間應無附表三所示之消費借貸關係。
  (三)保單編號Ｚ000000000-00、Ｚ000000000-00、Ｚ000000000-00
    及Ｚ000000000-00之保單係上訴人為其子女李柏逸、李怡璇
    向被上訴人所投保，且兩造就保單編號Ｚ000000000-00之保
    單約定受益人為「上訴人、李柏逸」、Ｚ000000000-00為「
    上訴人、李怡璇」、Ｚ000000000-00及Ｚ000000000-00則為「
    上訴人」。而依美商美國安泰人壽保險單─安泰雙星祈福還
    本終身壽險保險單條款第10條第1項規定：「被保險人於本
    契約繳費期間內，自第二保單年度後每一奇數保單年度末日
    24時仍生存，且本契約仍屬有效，本公司按保單面頁首頁所
    載本契約的保險金額百分之6給付生存保險金。」等語，可
    知被上訴人依保險契約本應定期支付上訴人生存保險金，然
    因劉玟慧偽造上訴人之簽名向被上訴人辦理保單質借，致使
    上訴人無法領取生存保險金合計49萬3,480元，茲析述如下
    ：
  1.Ｚ000000000-00保單：
    由美商美國安泰人壽保險單（Ｚ000000000-00）之保單面頁
    首頁記載：「生存保險金主契約繳費期間內，自第二保單年
    度後之每一奇數保單週年日給付3萬元…」可知被上訴人原
    應定期支付上訴人生存保險金3萬元。但由被上訴人公司Ｚ00
    0000000-00保單網路列印資料，可知上訴人原得領取之生存
    保險金竟分別於92年7月4日、94年7月4日、96年7月4日及98
    年7月4日，各遭扣抵質借之本金及利息3萬元，故上訴人就
    Ｚ000000000-00保單共計遭扣抵12萬元之生存保險金。
  2.Ｚ000000000-00保單：
    由美商美國安泰人壽保險單（Ｚ000000000-00）之保單面頁
    首頁記載：「生存保險金主契約繳費期間內，自第二保單年
    度後之每一奇數保單週年日給付4萬2,000元…」可知被上訴
    人原應定期支付上訴人生存保險金4萬2,000元。但由被上訴
    人公司Ｚ000000000-00保單網路列印資料，可知上訴人原得
    領取之生存保險金竟分別於91年6月2日、93年6月22日、95
    年6月22日、97年6月22日，各遭扣抵質借之本金及利息4萬
    2,000元；另上訴人原得於99年6月22日領取之生存保險金亦
    遭扣抵2萬5,046元。故上訴人就Ｚ000000000-00保單共計遭
    扣抵19萬3,046元之生存保險金（計算式：4萬2,000元4＋
    2 萬5,046元＝19萬3,046元）。
  3.Ｚ000000000-00保單：
    由美商美國安泰人壽保險單（Ｚ000000000-00）之保單面頁
    首頁記載：「生存保險金主契約繳費期間內，自第二保單年
    度後之每一奇數保單週年日給付3萬6,000元…」可知被上訴
    人原應定期支付上訴人生存保險金3萬6,000元。但由被上訴
    人公司Ｚ000000000-00保單網路列印資料，可知上訴人原得
    領取之生存保險金已於94年2月14日遭扣抵質借之本金及利
    息3萬6,000元，又於96年2月14日遭扣抵3萬4,699元，故上
    訴人就Ｚ000000000-00保單共計遭扣抵7萬0,699元之生存保
    險金。
  4.Ｚ000000000-00保單：
    由美商美國安泰人壽保險單（Ｚ000000000-00）之保單面頁
    首頁記載：「生存保險金主契約繳費期間內，自第二保單年
    度後之每一奇數保單週年日給付3萬6,000元…」可知被上訴
    人原應定期支付上訴人生存保險金3萬6,000元。惟由被上訴
    人公司Ｚ000000000-00保單網路列印資料可知，上訴人原得
    領取之生存保險金竟於93年2月14日、95年2月14日及97年2
    月14日各遭扣抵質借之本金及利息3萬6,000元；另上訴人原
    得於99年2月14日領取之生存保險金亦遭扣抵1,735元。故上
    訴人就Ｚ00000000 0-00保單共計遭扣抵10萬9,735元之生存
    保險金（計算式：3萬6,000元3＋1,735＝10萬9,735元）
    。
  5.承上，上訴人在未向被上訴人為保單質借之情形下，就前述
    四張保單原得領取之生存保險金共遭扣抵49萬3,480元（即
    12萬元＋19萬3,046元＋7萬0,699元＋10萬9,735元＝49萬
    3,480元），用以抵繳劉玟慧冒用上訴人名義保單質借之本
    金及利息。然兩造既無附表三所示之消費借貸關係，則依美
    商美國安泰人壽保險單─安泰雙星祈福還本終身壽險保險單
    條款第10條第1項及民法第179條第1項前段規定，被上訴人
    自應返還上訴人49萬3,480元之生存保險金。
  (四)此外，Ｚ000000000-00保單於92年2月14日得領取之生存保險
    金3萬6,000元，經被上訴人於92年2月19日匯入上訴人前述
    帳戶後，即遭劉玟慧擅自轉匯入自己帳戶內，造成上訴人無
    法領得此部分生存保險金之損害。且劉玟慧於90年2月15日
    在未經上訴人同意之下，竟擅自取消被保險人為李坤松、編
    號為Ｚ000000000-00之保單中，保險金額800萬元之意外身故
    及殘廢保險金部分，惟仍繼續向上訴人收取每年9,440元之
    保費，共計3年，迄93年10月4日始再加保，造成上訴人受有
    3萬7,760元之損害。劉玟慧既係客觀上為被上訴人服勞務而
    受被上訴人監督之受僱人，其利用為上訴人投保之保單服務
    人員身分，擅自提領上訴人所得領取之生存保險金及假借職
    務之機會騙取保險費部分，均為劉玟慧執行職務上之故意不
    法行為，造成上訴人受有前揭財產上損害，依民法第184 條
    第1項、第188條第1項規定，被上訴人自應連帶賠償上訴人7
    萬3,760元。故合計上列遭扣抵之生存保險金49萬3,480元、
    被領取之生存保險金3萬6,000元及被騙取之保險費3萬7,760
    元，被上訴人共應賠償上訴人56萬7,240元。為此，依侵權
    行為及不當得利等規定，請求：1.確認兩造間就附表三所示
    之消費借貸關係不存在；2.被上訴人應給付上訴人56萬7,24
    0元，及其中43萬2,459元自97年7月25日起至清償日止，按
    年息5%計算之利息，另其中13萬4,781元自99年6月25日起至
    清償日止，按年息5%計算之利息；3.願供擔保，請准宣告假
    執行。原審判決駁回其訴。上訴人不服提起上訴，聲明：1.
    原判決廢棄。2.確認上訴人與被上訴人間就附表三所示之消
    費借貸關係不存在。3.被上訴人應給付上訴人56萬7,240元
    ，其中43萬2,459元自97年7月25日起算至清償日止按年息5%
    計算之利息，及其中13萬4,781元自99年6月25日至清償日止
    按年息5%計算之利息。
二、被上訴人則以：
  (一)上訴人如附表三所示之保單貸款記錄共計165筆，經劉玟慧
    表示其係將各該保單歷次保單貸款之款項用以繳交上訴人一
    家四口各張保險契約之保險費，或係清償上訴人等各保險契
    約相關保單貸款本息，且前開保單貸款行為，或經上訴人自
    行填寫相關貸款申請文件，或係經由上訴人口頭授意辦理保
    險契約借款事宜；甚至上訴人其他兄弟也曾以相同方式，即
    由劉玟慧為其與家屬辦理投保事宜，並由劉玟慧先行以其所
    有信用卡代繳保費，再由劉玟慧自行以辦理保單貸款等方式
    ，以籌措繳交保費之資金來源，是上訴人主張劉玟慧未經其
    同意逕為保單冒貸云云，顯與事實不符。何況上訴人曾分別
    於89年6月22日及90年2月14日，以自己為要保人並以其女李
    怡璇為被保險人，向被上訴人投保安泰雙星報喜還本終身壽
    險（保單號碼：Ｚ000000000-00及Ｚ000000000-00），保險金
    額各為70萬元及60萬元。而依常理，被保險人投保時之年齡
    越輕，所繳交之壽險保險費越低廉，且通常父母為年幼子女
    投保人壽保險，除會為其購買壽險保障外，均會附加意外傷
    害保險及醫療健康保險，以因應子女在成長過程中因意外受
    傷或疾病所可能須支付的醫療開銷。若非上訴人為了讓劉玟
    慧增加保險業績，並同意由劉玟慧以上訴人及其家人之保單
    進行保單質借，以抵繳其先行代繳之保險費，依經驗法則，
    一般人怎可能會在相隔幾個月時間，先後投保相同的壽險保
    險商品，且均未為子女附加意外及醫療保險？縱然上訴人認
    其89年間為子女投保Ｚ000000000-00保險契約之壽險僅有70
    萬元保障不足，則其僅須向被上訴人進行增額投保，即可以
    較低之費率增加壽險保障額度，而無另行投保之必要。益加
    可證上訴人以讓劉玟慧增加保險業績之目的，同意由劉玟慧
    為其與家屬辦理投保事宜，並由上訴人及其家人之保單進行
    保單質借之款項，來抵繳劉玟慧先行用信用卡代繳之保險費
    。進而，劉玟慧以其自己所有之信用卡先行繳付各該保險費
    後，再以辦理保單質借取得之借款，於信用卡帳單所列付款
    日支付上開信用卡費，是以劉玟慧進行保單質借日期與上訴
    人及其家人各保單保費應繳日不同，亦屬理所當然。故上訴
    人主張其未曾辦理保單貸款云云，實無理由。
  (二)又上訴人對劉玟慧提出刑事告訴，雖經臺北地檢署以95年度
    偵字第5497號提起公訴，並經臺灣臺北地方法院（下稱臺北
    地院）以96年度訴字第1245號刑事案件審理在案。惟上開刑
    事案件係就劉玟慧為上訴人Ｚ000000000-00、其女李怡璇Ｚ00
    0000000-00及其子李柏逸Ｚ000000000-00等三人上開保險契
    約之保單貸款總計11筆，認有偽造文書情事而提起公訴，仍
    非判認上訴人上開165筆保單貸款，均係由劉玟慧所偽造；
    況該案現因劉玟慧業已身故，而經臺北地院刑事庭於98年2
    月24日為公訴不受理判決在案。是上訴人既主張被上訴人應
    向其負損害賠償之責，即應由上訴人就其確係因此而受有損
    害之事實，盡舉證責任。退步言之，縱臺北地院就上開11筆
    保單貸款對劉玟慧判處偽造文書之罪（假設劉玟慧尚未身故
    ），而認被上訴人應依民法第188規定，對上訴人之損害與
    劉玟慧同負連帶賠償之責，惟依民法第213條第1項規定，損
    害賠償之方法以回復原狀為原則，被上訴人亦僅需將上開11
    筆保單貸款所涉保險契約（劉明麗Ｚ000000000-0 0、李怡璇
    Ｚ000000000-00、李柏逸Ｚ000000000-00）之保單借款記錄予
    以註銷，回復至未曾申請保單貸款之狀態即足。至於保單編
    號Ｚ000000000-00、Ｚ000000000-00、Ｚ000000000-00及Ｚ0000
    00000-00之4份保險契約，上訴人均曾同意持向被上訴人辦
    理保單借款，且上開保險契約亦非為臺北地檢署起訴範圍所
    列之保險契約，顯然各該保單借款行為均屬實在，而無任何
    不法行為。故被上訴人依約以前述4張保單原得領取之生存
    保險金，扣抵上訴人保單質借之本金及利息，自非無法律上
    之原因，而無不當得利。
  (三)甚且，上訴人並非未曾簽訂過保險契約之無經驗之人，其在
    向被上訴人投保前，即曾與國泰人壽簽訂保險契約，自應知
    悉保險公司賠付保險金之給付方式，及保戶對於相關保險金
    之領取方式。且上訴人本身也曾擔任過營利事業組織負責人
    ，對於一般交易安全資訊以及將自身所持之銀行存摺與金融
    卡交予他人使用之目的與意義等，應更較常人知之甚詳。且
    上訴人為領取其子女之生存保險金之便，僅須將自己指定之
    金融機構帳號告訴被上訴人，被上訴人即可透過網路匯款方
    式給付上開生存保險金，上訴人並無透過將自己存摺與提款
    卡交付予劉玟慧之方式以為領取之必要，此與一般經驗法則
    不符。因此本件苟非上訴人與其他兄弟同樣以幫助劉玟慧增
    加保險業績為目的向其投保，而由劉玟慧自行籌措繳費資金
    來源，有意使劉玟慧可隨意支配其與家人所有保險契約之生
    存保險金及相關保單貸款款項，斷無可能將自己之銀行存摺
    及金融卡交付他人使用。退步言之，縱令上訴人從未同意或
    授權劉玟慧向被上訴人辦理保單質借，劉玟慧之行為確有不
    法侵害上訴人之權利，而認被上訴人應依同法第188條規定
    負僱用人之侵權責任，但若非上訴人將其所有之存摺及金融
    卡交付予劉玟慧使用，劉玟慧斷無可趁之機，得以將被上訴
    人匯入上訴人銀行帳戶之借款提領花用，依民法第217條規
    定，上訴人對其所受損害自應負與有過失之責，亦即應減輕
    或免除被上訴人之賠償責任。遑論劉玟慧曾以其自己所有之
    信用卡，為上訴人一家四口之保險契約繳交保險費總計約
    200萬元，遠較劉玟慧辦理保單貸款用以繳付保費之113萬
    5,261元高出許多。劉玟慧於生前又曾向上訴人提出抵銷抗
    辯，此係有利益於共同訴訟人，其效力自及於身為共同訴訟
    人之被上訴人。則縱認上訴人前開主張為有理由，因劉玟慧
    抵銷抗辯之效力並及於被上訴人，上訴人主張兩造間就附表
    三所示之消費借貸關係不存在，及被上訴人應再賠付損害賠
    償56萬7,240元，均無理由等語，資為抗辯。並對上訴人之
    上訴，答辯聲明：上訴駁回。
三、兩造不爭執事項：
  (一)劉玟慧於87年至95年2月間（88年至89年間曾經中斷工作）
    ，任職於被上訴人公司從事保險業務招攬工作。上訴人於此
    期間均以自己為要保人，以自己、配偶李坤松、子女李柏逸
    及李怡璇為被保險人，向被上訴人投保9張保單，並將上訴
    人於79年7月12日透過其他保險業務員投保之一張保單，變
    更服務人員為劉玟慧，是上訴人已投保如附表二所示之十張
    保單，服務人員均為劉玟慧，有上開保單之人壽保險要保書
    在卷可稽（見原審卷(一)第20至73頁）。
  (二)嗣上訴人將中國信託商業銀行、帳號為000-000-00-00000-0
    00號、戶名為劉明麗之銀行存摺及金融卡交予劉玟慧，直至
    94年底始要求劉玟慧將前述帳戶之存摺及金融卡交回，有中
    國信託商業銀行綜合存款存摺封面在卷可稽（見原審卷(一)第
    74頁）。
  (三)劉玟慧於89年3月1日至93年12月13日期間，連續以上訴人之
    名義，持附表二所示保單之保單質押借據申請書，向被上訴
    人辦理保單質押借款達165次，被上訴人並已依申請將借得
    金額共計136萬4,820元匯入上訴人之中國信託商業銀行帳戶
    ，而各該借款累積至96年11月9日止，尚待清償之本金、利
    息合計為113萬6,261元，有保單質押借據申請書、保單貸款
    紀錄明細資料在卷可稽（見原審卷(一)第84至219頁）。
  (四)依安泰雙星祈福還本終身壽險保險單條款第10條第1項規定
    ，被上訴人本應就Ｚ000000000-00保單給付上訴人之生存保
    險金12萬元、就Ｚ000000000-00保單給付之19萬3,046元、就
    Ｚ000000000-00保單給付之生存保險金7萬0,699元、就Ｚ0000
    00000-00保單給付之10萬9,735元，合計49萬3,480元，被上
    訴人已用以扣抵本件保單質借之本金及利息，有安泰雙星祈
    福還本終身壽險保險單條款、美商美國安泰人壽保險單、富
    邦人壽之網頁列印資料、上訴人保單之生存金給付資料明細
    在卷可稽（見原審卷(二)第479至512頁）。
四、兩造爭執事項：(一)劉玟慧向被上訴人辦理保單質借事宜，是
    否有徵得上訴人同意？(二)被上訴人用上訴人所得領取之生存
    保險金49萬3, 480元扣抵借款，是否有據？(三)劉玟慧是否有
    擅自領取生存保險金3萬6,000元及騙取保險費3萬7,760元之
    侵權行為？被上訴人是否因此對上訴人負侵權行為之連帶賠
    償責任？就此，本院判斷如下：
  (一)經查，上訴人主張劉玟慧於90年5月9日至93年6月29日期間
    ，未得上訴人之同意及授權，偽造如附表一所示保單編號為
    Ｚ000000000-00、Ｚ000000000-00、A00000000-00等三張保單
    之保單質押借據申請書，持向被上訴人辦理保單質押借款，
    並俟借得款項匯入上訴人之中國信託商業銀行帳戶後再提領
    花用，共計20萬5,500元等情，業據劉玟慧生前於警詢時陳
    述「當時只有醫療險是他（即上訴人）自己繳的，其它的，
    他是要給我當業績，我就用我自己的錢繳」等語（見原審卷
    (二)第517頁），核與上訴人於臺北地檢署偵查時所述上開三
    張保單之保費係自上訴人之銀行帳戶轉帳繳納相符（見原審
    卷(二)第299頁背面，臺北地檢署95年度偵字第5497號起訴書
    第4頁），復經證人陳明祥於偵查時、證人陳明智於偵查及
    本院調查時證稱：「我們（即劉明智）全家都是透過我妹妹
    （即劉玟慧）投保安泰，剛開始是買醫療保險，後來他（指
    劉玟慧）說公司有推出儲蓄型的投資保單，因為我沒有興趣
    ，但他要業績，我有同意他使用我及家人的名義買投資型保
    單，只有醫療險的保單是我自己繳的，其他的保費是他繳的
    ，我不知道他用何方式繳的。」、「我（即劉明祥）及配偶
    的醫療險費用由我負擔，小孩的保險被告（即劉玟慧）說要
    送給小孩的，由他支付，我跟太太的儲蓄險是我們同意他用
    我們的名義投保，給被告業績並讓他運用週轉。」、「我（
    即劉明祥）有將我及太太的存摺、印章交給被告。」、「（
    問授權範圍包含同意被告以你們的名義質借？）是」、「（
    問何時才講以保單質押借款繳納保費？）一開始就說明了，
    因為若要我繳儲蓄型保費，我不願意投保，所以一開始就知
    道。」、「我（即劉明智）也是一樣投保前被告就有跟我講
    用這種方式。」、「我（即劉明祥）可以確定我有看過被告
    有拿質借單給告訴人（即上訴人劉明麗）簽，但一定也有被
    告代簽的，因為至少有五年以上了，單據一定很多，我們五
    個兄弟姐妹都是這樣的模式。」、「（問劉明智有無同意或
    授權劉玟慧以保單質借方式支付保費？）醫療險部分是我個
    人要保的，所以不同意質借，投資儲蓄險是給劉玟慧做業績
    的，所以由劉玟慧處理。」、「（問劉玟慧在介紹你儲蓄險
    之前，有無告訴你之後要用你保單質借方式繳納保費？）劉
    玟慧當初有告訴我投保後，她要去套現作運用，我也同意。
    」等語明確（見本院卷第37頁至39頁即臺北地檢署95年度偵
    字第5497號95年11月30日詢問筆錄，本院卷第69頁背面、第
    70 頁背面）。是以如附表一所示三張保單之保費既是由上
    訴人自行轉帳繳納，應為上訴人囑意投保之保險，而顯與上
    訴人為幫助劉玟慧提高業績而概括同意或授權劉玟慧可為其
    投保之儲蓄險需由劉玟慧繳納保費不同，故上訴人主張其並
    未同意劉玟慧以如附表一所示之三張保單向被上訴人公司辦
    理保單質借，就該部分與被上訴人間不存在消費借貸關係乙
    情，應堪採信。
  (二)次查，上訴人雖亦主張並未就其向被上訴人投保之全部保單
    ，概括同意或授權劉玟慧向被上訴人辦理保單質借云云，惟
    徵諸上開證人即上訴人兄弟劉明智、劉明祥於臺北地檢署95
    年度偵字第5497號偵查中及劉明智於本院調查時所證，劉玟
    慧確實有因保險業績壓力，經由兄弟姐妹之概括同意或授權
    ，長期借用兄弟姐妹名義投保被上訴人公司儲蓄險，並由劉
    玟慧代繳保險費及運用上開儲蓄險之保單辦理質借等情，可
    徵未經由劉玟慧之兄弟姐妹自行繳納保費之保險部分，應係
    劉玟慧之兄弟姐妹為幫助劉玟慧提昇保險業績，同意或概括
    授權劉玟慧可自行週轉運用或辦理質借，否則上訴人為何願
    意將領取保險質借金額之存摺及金融卡交與劉玟慧保管，長
    期不予聞問，直至94年底始要求劉玟慧將其存摺及金融卡交
    回？而劉玟慧又為何願意為此非其為被保險人或受益人之保
    險，累計支出高達205萬1247元之保費？均顯與常情不符；
    上訴人復未能提出除附表一所示三張保單外其餘如附表三所
    示保單由其代繳保費之證明，僅辯稱係以現金交付云云，惟
    此不僅為劉玟慧生前所否認，上訴人未能舉證以實其說外，
    復經劉玟慧提出其信用卡帳單證明其確有為上訴人繳納除附
    表一所示三張保單外其餘七張保單之保費，有劉玟慧之中國
    國際商業銀行信用卡對帳單／繳款通知等附卷可稽（見原審
    卷第525頁至533頁），益徵證人上開所述非虛，上訴人應亦
    有概括同意或授權劉玟慧可就除附表一所示三張保單外其餘
    七張保單之金額辦理質借乙情。
  (三)承上，上訴人既已概括同意或授權劉玟慧可就除附表一所示
    三張保單外其餘七張保單之金額辦理質借，則劉玟慧於89年
    3月1日至93年12月13日期間，陸續向被上訴人辦理保單質押
    借款，合計借款115萬9,320元（136萬4820元－20萬5500元
    ＝115萬9320元），被上訴人依保險契約之約定，以上訴人
    所得領取之生存保險金49萬3,480元扣抵上開借款，自屬有
    據，難認被上訴人有何不當得利可言。況上訴人既概括同意
    幫助劉玟慧增加保險業績，而向劉玟慧投保並由劉玟慧自行
    籌措繳費資金來源，則劉玟慧以本身帳戶及信用卡轉帳繳納
    上訴人及其家人之保險費後，以填補上開保費支出為目的，
    領取系爭生存保險金3萬6,000元及保險費3萬7,760元，難認
    有何侵權行為，被上訴人自無庸對上訴人負侵權行為之連帶
    賠償責任。
  (四)綜上所述，本件上訴人請求確認兩造間就附表一所示之消費
    借貸關係不存在，為有理由，應予准許；超過部分上訴人之
    請求並非正當。上開應准許部分，原審失察，未予詳酌，遽
    為上訴人敗訴判決，尚有違誤，上訴人此部分上訴為有理由
    ，應由本院予以廢棄改判如主文第二項所示。至於上開不應
    准許部分，上訴人之請求，並非正當，原審判決上訴人敗訴
    ，經核於法並無不合，上訴人就此部分上訴求予廢棄改判，
    為無理由，應駁回其上訴。
五、本件事證已臻明確，兩造其餘攻擊防禦方法及所提之證據，
    經審酌後認與判決結果不生影響，爰不逐一論列，附此敘明
    。
六、據上論結，本件上訴為一部有理由，一部無理由，依民事訴
    訟法第450條、第449條第1項、第79條，判決如主文。
中    華    民    國    100    年    2    月     25   日
                     民事第七庭
                         審判長法  官 鄭三源
                               法  官 邱  琦
                               法  官 林玉珮
正本係照原本作成。
如不服本判決，應於收受送達後20日內向本院提出上訴書狀，其
未表明上訴理由者，應於提出上訴後20日內向本院補提理由書狀
（均須按他造當事人之人數附繕本）上訴時應提出委任律師或具
有律師資格之人之委任狀；委任有律師資格者，另應附具律師資
格證書及釋明委任人與受任人有民事訴訟法第466條之1第1項但
書或第2項（詳附註）所定關係之釋明文書影本。如委任律師提
起上訴者，應一併繳納上訴審裁判費。
中    華    民    國    100   年    2    月     25    日
                              書記官  廖月女
附註：
民事訴訟法第466條之1（第1項、第2項）：
對於第二審判決上訴，上訴人應委任律師為訴訟代理人。但上訴
人或其他法定代理人具有律師資格者，不在此限。
上訴人之配偶、三親等內之血親、二親等內之姻親，或上訴人為
法人、中央或地方機關時，其所屬專任人員具有律師資格並經法
院認為適當者，亦得為第三審訴訟代理人。
  附表一
┌──┬────┬────┬───────┬──────┐
│編號│申請日期│被保險人│保單號碼      │借款金額（新│
│    │        │        │              │台幣：元）  │
├──┼────┼────┼───────┼──────┤
│ １ │90/5/9  │劉明麗  │Ｚ000000000-00 │12萬7,000元 │
├──┼────┼────┼───────┼──────┤
│ ２ │90/9/3  │同上    │同上          │ 5,000元    │
├──┼────┼────┼───────┼──────┤
│ ３ │91/10/25│同上    │同上          │ 1萬9,000元 │
├──┼────┼────┼───────┼──────┤
│ ４ │92/8/14 │同上    │同上          │ 8,400元    │
├──┼────┼────┼───────┼──────┤
│ ５ │90/6/4  │李怡璇  │Ｚ000000000-00 │ 3,300元    │
├──┼────┼────┼───────┼──────┤
│ ６ │91/10/25│同上    │同上          │ 6,700元    │
├──┼────┼────┼───────┼──────┤
│ ７ │93/6/29 │同上    │同上          │1萬1,000元  │
├──┼────┼────┼───────┼──────┤
│ ８ │90/4/16 │李柏逸  │Ｚ000000000-00 │ 2,000元    │
├──┼────┼────┼───────┼──────┤
│ ９ │90/6/4  │同上    │同上          │ 2,000元    │
├──┼────┼────┼───────┼──────┤
│１０│91/10/25│同上    │同上          │ 8,100元    │
├──┼────┼────┼───────┼──────┤
│１１│93/6/29 │同上    │同上          │1萬3,000元  │
├──┴────┴────┴───────┴──────┤
│合計                                      20萬5,500元 │
└───────────────────────────┘
  附表二：上訴人保險明細
┌──┬───┬────┬─────┬─────────┐
│編號│要保人│被保險人│投保日期  │保單號碼          │
├──┼───┼────┼─────┼─────────┤
│ １ │劉明麗│劉明麗  │79/07/12  │Ｚ000000000-00     │
├──┼───┼────┼─────┼─────────┤
│ ２ │劉明麗│李坤松  │87/06/08  │Ｚ000000000-00     │
├──┼───┼────┼─────┼─────────┤
│ ３ │劉明麗│李坤松  │89/10/26  │Ｚ000000000-00     │
├──┼───┼────┼─────┼─────────┤
│ ４ │劉明麗│李怡璇  │87/12/09  │Ｚ000000000-00     │
├──┼───┼────┼─────┼─────────┤
│ ５ │劉明麗│李怡璇  │89/06/22  │Ｚ000000000-00     │
├──┼───┼────┼─────┼─────────┤
│ ６ │劉明麗│李怡璇  │90/02/14  │Ｚ000000000-00     │
├──┼───┼────┼─────┼─────────┤
│ ７ │劉明麗│李怡璇  │90/02/14  │Ｚ000000000-00     │
├──┼───┼────┼─────┼─────────┤
│ ８ │劉明麗│李柏逸  │87/10/19  │Ｚ000000000-00     │
├──┼───┼────┼─────┼─────────┤
│ ９ │劉明麗│李柏逸  │87/10/19  │Ｚ000000000-00     │
├──┼───┼────┼─────┼─────────┤
│１０│劉明麗│李柏逸  │89/07/04  │Ｚ000000000-00     │
└──┴───┴────┴─────┴─────────┘
  附表三：上訴人保單質押借款借據（申請書）明細表
┌──┬────┬────┬───────┬───────┐
│編號│申請日期│被保險人│保單號碼      │借款金額      │
│    │        │        │              │（新台幣；元）│
├──┼────┼────┼───────┼───────┤
│1   │89/03/01│李柏逸  │Ｚ000000000-00 │25,300        │
├──┼────┼────┼───────┼───────┤
│2   │89/10/02│李坤松  │Ｚ000000000-00 │48,000        │
├──┼────┼────┼───────┼───────┤
│3   │89/11/02│李柏逸  │Ｚ000000000-00 │13,700        │
├──┼────┼────┼───────┼───────┤
│4   │90/01/02│李坤松  │Ｚ000000000-00 │57,500        │
│    │        │李柏逸  │Ｚ000000000-00 │45,000        │
├──┼────┼────┼───────┼───────┤
│5   │90/03/05│李坤松  │Ｚ000000000-00 │5,800         │
│    │        │李柏逸  │Ｚ000000000-00 │3,700         │
├──┼────┼────┼───────┼───────┤
│6   │90/04/10│李坤松  │Ｚ000000000-00 │3,000         │
├──┼────┼────┼───────┼───────┤
│7   │90/04/16│李柏逸  │Ｚ000000000-00 │2,000 ★註    │
├──┼────┼────┼───────┼───────┤
│8   │90/05/09│劉明麗  │Ｚ000000000-00 │127,000 ★註  │
│    │        │李柏逸  │Ｚ000000000-00 │2,600         │
├──┼────┼────┼───────┼───────┤
│9   │90/05/15│李坤松  │Ｚ000000000-00 │3,000         │
├──┼────┼────┼───────┼───────┤
│10  │90/06/04│李坤松  │Ｚ000000000-00 │2,300         │
│    │        │李柏逸  │Ｚ000000000-00 │2,000 ★註    │
│    │        │        │Ｚ000000000-00 │2,900         │
│    │        │李怡璇  │Ｚ000000000-00 │3,300 ★註    │
├──┼────┼────┼───────┼───────┤
│11  │90/06/26│李怡璇  │Ｚ000000000-00 │17,000        │
├──┼────┼────┼───────┼───────┤
│12  │90/07/06│90/07/06│Ｚ000000000-00 │15,000        │
├──┼────┼────┼───────┼───────┤
│13  │90/08/07│李柏逸  │Ｚ000000000-00 │2,700         │
│    │        │李怡璇  │Ｚ000000000-00 │7,400         │
├──┼────┼────┼───────┼───────┤
│14  │90/09/03│劉明麗  │Ｚ000000000-00 │5,000 ★註    │
│    │        │李坤松  │Ｚ000000000-00 │6,000         │
│    │        │李柏逸  │Ｚ000000000-00 │3,000         │
│    │        │        │Ｚ000000000-00 │33,000        │
│    │        │李怡璇  │Ｚ000000000-00 │3,000         │
├──┼────┼────┼───────┼───────┤
│15  │90/10/03│李柏逸  │Ｚ000000000-00 │4,300         │
├──┼────┼────┼───────┼───────┤
│16  │90/11/01│李坤松  │Ｚ000000000-00 │6,200         │
│    │        │李柏逸  │Ｚ000000000-00 │2,800         │
│    │        │        │Ｚ000000000-00 │4,200         │
│    │        │李怡璇  │Ｚ000000000-00 │6,500         │
├──┼────┼────┼───────┼───────┤
│17  │91/01/09│李坤松  │Ｚ000000000-00 │5,600         │
│    │        │        │Ｚ000000000-00 │6,800         │
│    │        │        │Ｚ000000000-00 │5,200         │
│    │        │李柏逸  │Ｚ000000000-00 │9,400         │
│    │        │        │Ｚ000000000-00 │7,400         │
│    │        │李怡璇  │Ｚ000000000-00 │              │
├──┼────┼────┼───────┼───────┤
│18  │91/02/21│李柏逸  │Ｚ000000000-00 │6,000         │
├──┼────┼────┼───────┼───────┤
│19  │91/03/04│李坤松  │Ｚ000000000-00 │5,000         │
│    │        │李怡璇  │Ｚ000000000-00 │5,800         │
├──┼────┼────┼───────┼───────┤
│20  │91/04/01│李坤松  │Ｚ000000000-00 │8,400         │
│    │        │        │Ｚ000000000-00 │2,500         │
│    │        │李柏逸  │Ｚ000000000-00 │5,100         │
│    │        │        │Ｚ000000000-00 │5,400         │
│    │        │李怡璇  │Ｚ000000000-00 │3,000         │
├──┼────┼────┼───────┼───────┤
│21  │91/06/03│李坤松  │Ｚ000000000-00 │5,500         │
│    │        │        │Ｚ000000000-00 │5,500         │
│    │        │李柏逸  │Ｚ000000000-00 │8,500         │
│    │        │李怡璇  │Ｚ000000000-00 │6,500         │
├──┼────┼────┼───────┼───────┤
│22  │91/08/01│李坤松  │Ｚ000000000-00 │2,300         │
│    │        │        │Ｚ000000000-00 │5,500         │
│    │        │李柏逸  │Ｚ000000000-00 │6,400         │
│    │        │        │Ｚ000000000-00 │4,200         │
│    │        │李怡璇  │Ｚ000000000-00 │6,200         │
├──┼────┼────┼───────┼───────┤
│23  │91/09/13│李坤松  │Ｚ000000000-00 │10,000        │
│    │        │        │Ｚ000000000-00 │4,000         │
│    │        │李柏逸  │Ｚ000000000-00 │3,500         │
│    │        │        │Ｚ000000000-00 │10,000        │
│    │        │李怡璇  │Ｚ000000000-00 │7,000         │
├──┼────┼────┼───────┼───────┤
│24  │91/10/25│劉明麗  │Ｚ000000000-00 │19,000 ★註   │
│    │        │李坤松  │Ｚ000000000-00 │3,900         │
│    │        │        │Ｚ000000000-00 │3,700         │
│    │        │李柏逸  │Ｚ000000000-00 │8,100  ★註   │
│    │        │        │Ｚ000000000-00 │2,200         │
│    │        │        │Ｚ000000000-00 │6,500         │
│    │        │李怡璇  │Ｚ000000000-00 │6,700  ★註   │
│    │        │        │Ｚ000000000-00 │3,300         │
│    │        │        │Ｚ000000000-00 │41,100        │
│    │        │        │Ｚ000000000-00 │39,700        │
├──┼────┼────┼───────┼───────┤
│25  │91/12/01│李柏逸  │Ｚ000000000-00 │5,000         │
├──┼────┼────┼───────┼───────┤
│26  │91/12/03│李坤松  │Ｚ000000000-00 │3,600         │
│    │        │李怡璇  │Ｚ000000000-00 │3,000         │
│    │        │        │Ｚ000000000-00 │3,000         │
│    │        │        │Ｚ000000000-00 │3,000         │
├──┼────┼────┼───────┼───────┤
│27  │92/01/17│李坤松  │Ｚ000000000-00 │4,000         │
│    │        │        │Ｚ000000000-00 │7,800         │
│    │        │李怡璇  │Ｚ000000000-00 │6,900         │
│    │        │        │Ｚ000000000-00 │4,400         │
│    │        │李柏逸  │Ｚ000000000-00 │6,500         │
├──┼────┼────┼───────┼───────┤
│28  │92/03/13│李坤松  │Ｚ000000000-00 │5,000         │
│    │        │        │Ｚ000000000-00 │5,000         │
│    │        │李柏逸  │Ｚ000000000-00 │7,000         │
│    │        │李怡璇  │Ｚ000000000-00 │6,800         │
│    │        │        │Ｚ000000000-00 │19,700        │
│    │        │        │Ｚ000000000-00 │2,000         │
├──┼────┼────┼───────┼───────┤
│29  │92/04/16│李柏逸  │Ｚ000000000-00 │11,700        │
│    │        │        │Ｚ000000000-00 │5,100         │
├──┼────┼────┼───────┼───────┤
│30  │92/05/14│李坤松  │Ｚ000000000-00 │5,000         │
│    │        │        │Ｚ000000000-00 │5,600         │
│    │        │李柏逸  │Ｚ000000000-00 │3,900         │
│    │        │李怡璇  │Ｚ000000000-00 │6,000         │
│    │        │        │Ｚ000000000-00 │8,000         │
│    │        │        │Ｚ000000000-00 │8,000         │
├──┼────┼────┼───────┼───────┤
│31  │92/06/17│李坤松  │Ｚ000000000-00 │2,700         │
│    │        │        │Ｚ000000000-00 │3,000         │
│    │        │李柏逸  │Ｚ000000000-00 │3,700         │
│    │        │        │Ｚ000000000-00 │4,600         │
│    │        │李怡璇  │Ｚ000000000-00 │6,200         │
│    │        │        │Ｚ000000000-00 │3,500         │
│    │        │        │Ｚ000000000-00 │3,900         │
├──┼────┼────┼───────┼───────┤
│32  │92/07/14│李坤松  │Ｚ000000000-00 │3,800         │
│    │        │        │Ｚ000000000-00 │2,200         │
│    │        │李柏逸  │Ｚ000000000-00 │5,300         │
│    │        │李怡璇  │Ｚ000000000-00 │2,370         │
│    │        │        │Ｚ000000000-00 │2,350         │
├──┼────┼────┼───────┼───────┤
│33  │92/08/14│劉明麗  │Ｚ000000000-00 │8,400 ★註    │
│    │        │李柏逸  │Ｚ000000000-00 │5,900         │
├──┼────┼────┼───────┼───────┤
│34  │92/08/29│李坤松  │Ｚ000000000-00 │4,000         │
│    │        │        │Ｚ000000000-00 │4,000         │
│    │        │李怡璇  │Ｚ000000000-00 │8,000         │
│    │        │        │Ｚ000000000-00 │4,000         │
│    │        │        │Ｚ000000000-00 │4,000         │
├──┼────┼────┼───────┼───────┤
│35  │92/10/14│李柏逸  │Ｚ000000000-00 │9,000         │
│    │        │李怡璇  │Ｚ000000000-00 │5,000         │
├──┼────┼────┼───────┼───────┤
│36  │92/11/13│李坤松  │Ｚ000000000-00 │7,000         │
│    │        │        │Ｚ000000000-00 │5,000         │
│    │        │李柏逸  │Ｚ000000000-00 │5,000         │
│    │        │        │Ｚ000000000-00 │4,000         │
│    │        │李怡璇  │Ｚ000000000-00 │3,000         │
├──┼────┼────┼───────┼───────┤
│37  │92/12/12│李坤松  │Ｚ000000000-00 │5,300         │
│    │        │李柏逸  │Ｚ000000000-00 │41,000        │
│    │        │        │Ｚ000000000-00 │4,200         │
│    │        │李怡璇  │Ｚ000000000-00 │3,500         │
│    │        │        │Ｚ000000000-00 │10,000        │
│    │        │        │Ｚ000000000-00 │9,700         │
├──┼────┼────┼───────┼───────┤
│38  │93/02/13│李坤松  │Ｚ000000000-00 │8,000         │
│    │        │        │Ｚ000000000-00 │5,000         │
│    │        │李柏逸  │Ｚ000000000-00 │8,000         │
│    │        │李怡璇  │Ｚ000000000-00 │6,000         │
├──┼────┼────┼───────┼───────┤
│39  │93/03/14│李柏逸  │Ｚ000000000-00 │7,600         │
│    │        │        │Ｚ000000000-00 │4,600         │
├──┼────┼────┼───────┼───────┤
│40  │93/03/17│李坤松  │Ｚ000000000-00 │3,300         │
│    │        │李怡璇  │Ｚ000000000-00 │4,000         │
├──┼────┼────┼───────┼───────┤
│41  │93/05/17│李坤松  │Ｚ000000000-00 │8,000         │
│    │        │        │Ｚ000000000-00 │4,000         │
│    │        │李柏逸  │Ｚ000000000-00 │2,000         │
│    │        │        │Ｚ000000000-00 │8,000         │
│    │        │李怡璇  │Ｚ000000000-00 │6,000         │
│    │        │        │Ｚ000000000-00 │14,000        │
│    │        │        │Ｚ000000000-00 │17,000        │
├──┼────┼────┼───────┼───────┤
│42  │93/06/14│李坤松  │Ｚ000000000-00 │2,000         │
│    │        │        │Ｚ000000000-00 │4,000         │
│    │        │李柏逸  │Ｚ000000000-00 │5,000         │
│    │        │        │Ｚ000000000-00 │4,000         │
│    │        │李怡璇  │Ｚ000000000-00 │3,000         │
├──┼────┼────┼───────┼───────┤
│43  │93/06/21│李怡璇  │Ｚ000000000-00 │43,000        │
├──┼────┼────┼───────┼───────┤
│44  │93/06/29│李柏逸  │Ｚ000000000-00 │13,000 ★註   │
│    │        │李怡璇  │Ｚ000000000-00 │11,000 ★註   │
├──┼────┼────┼───────┼───────┤
│45  │93/07/13│李坤松  │Ｚ000000000-00 │3,800         │
│    │        │        │Ｚ000000000-00 │3,300         │
│    │        │李柏逸  │Ｚ000000000-00 │2,400         │
│    │        │        │Ｚ000000000-00 │3,200         │
├──┼────┼────┼───────┼───────┤
│46  │93/08/16│李坤松  │Ｚ000000000-00 │3,000         │
│    │        │        │Ｚ000000000-00 │2,700         │
│    │        │李柏逸  │Ｚ000000000-00 │6,000         │
│    │        │李怡璇  │Ｚ000000000-00 │5,700         │
├──┼────┼────┼───────┼───────┤
│47  │93/09/13│李柏逸  │Ｚ000000000-00 │4,600         │
│    │        │        │Ｚ000000000-00 │4,200         │
├──┼────┼────┼───────┼───────┤
│48  │93/09/15│李怡璇  │Ｚ000000000-00 │3,200         │
├──┼────┼────┼───────┼───────┤
│49  │93/10/13│李坤松  │Ｚ000000000-00 │5,200         │
│    │        │        │Ｚ000000000-00 │5,200         │
│    │        │李柏逸  │Ｚ000000000-00 │2,400         │
│    │        │        │Ｚ000000000-00 │4,300         │
│    │        │李怡璇  │Ｚ000000000-00 │3,400         │
├──┼────┼────┼───────┼───────┤
│50  │93/12/13│李柏逸  │Ｚ000000000-00 │8,000         │
│    │        │李怡璇  │Ｚ000000000-00 │6,000         │
├──┴────┴────┴───────┴───────┤
│合計                                     136萬4,820元   │
├────────────────────────────┤
│★註：非屬上訴人授權或同意劉玟慧可代向被上訴人質押借款部│
│      分，即另列如附表一所示。                          │
└────────────────────────────┘